臺灣高雄地方法院民事判決　　　　　　 99年度重勞訴字第6號
原　　　告　陳榮郎
訴訟代理人　黃金龍律師
複代理人　　林雪娟律師
　　　　　　楊岡儒律師
被　　　告　儀測科技國際股份有限公司
法定代理人　蔡文良
訴訟代理人　劉豐州律師
複代理人　　陳韋利律師
上列當事人間請求給付退休金事件，本院於民國100 年3 月15日
言詞辯論終結，判決如下：
    主  文
原告之訴及假執行之聲請均駁回。
訴訟費用由原告負擔。
    事實及理由
一、按訴狀送達後，原告不得將原訴變更或追加他訴，但不甚礙
    被告之防禦及訴訟之終結者，不在此限，民事訴訟法第255
    條第1 項第7 款定有明文。查原告於民國99年4 月9 日具狀
    起訴時，原依據勞動基準法（下稱勞基法）第55條第1 項第
    1 款、第18條規定反面解釋請求被告給付退休金、預告期間
    之工資共新臺幣（下同）7,639,140 元，及自起訴狀繕本送
    達翌日起至清償日止，按週年利率5%計算之利息；嗣於99年
    7 月6 日第1 次準備程序期日依勞基法第17條、第18條規定
    反面解釋，以言詞追加備位請求被告給付資遣費、預告期間
    之工資共4,657,195 元，及自起訴狀繕本送達翌日起至清償
    日止，按週年利率5%計算之利息（見本院卷宗(一)頁57；99年
    8 月17日準備程序筆錄頁1 ，本院卷宗(一)頁67、99年8 月12
    日民事準備書(二)狀頁3 ，本院卷宗(一)頁71至72）；而被告遲
    至100 年3 月15日最後言詞辯論期日始為不同意原告此部分
    訴之追加之陳述（見本院卷宗(二)頁47），惟自原告為上開訴
    之追加後，被告仍陸續提出民事答辯(四)、(五)、(六)、(七)狀等書
    狀（見本院卷宗(一)頁159 、本院卷宗(二)頁5 、34、50）為言
    詞辯論及調查證據，足徵原告此部分訴之追加，殊無礙於被
    告之防禦及訴訟之終結，是揆諸首揭條文，應予准許，合先
    敘明。
二、原告主張：伊於76年9 月19日起受僱於被告，並在被告之嘉
    南區分公司擔任業務員工一職。伊本因已屆退休年齡而得於
    99年9 月23日退休（伊生於44年9 月23日），並得向被告請
    領退休金，詎被告於98年10月21日以業務需要為由，無預警
    將伊解僱，顯係以不正當行為阻止伊退休條件之成就，依民
    法第101 條第1 項規定，應視為條件已成就；復依勞基法第
    18條反面解釋，伊亦得向被告請求預告期間30日之工資。準
    此，爰依勞基法第55條第1 項第1 款、第18條規定之反面解
    釋，先位請求被告給付退休金7,438,110 元及預告期間工資
    201,030 元，共計7,639,140 元；又伊係遭被告片面要求離
    職，非自願離職，若被告不能舉證伊有何違反勞動契約或工
    作規則情節重大者，則依勞基法第17條、第18條規定之反面
    解釋，備位請求被告給付資遣費4,456,165 元及預告期間工
    資201,030 元，共計4,657,195 元，提起本件訴訟等情。並
    聲明：(一)先位部分︰1.被告應給付原告7, 639,140元，及自
    起訴狀繕本送達翌日起至清償日止，按週年利率5%計算之利
    息。2.願供擔保以代釋明，聲請宣告假執行。(二)備位部分︰
    1.被告應給付原告4,657,195 元，及自起訴狀繕本送達翌日
    起至清償日止，按週年利率5%計算之利息。2.願供擔保以代
    釋明，聲請宣告假執行。
三、被告則以：原告自86年起至98年止，均擔任被告之董事，為
    公司負責人，就被告之公司決策有相當影響力，且自94年後
    更出任被告轉投資中華人民共和國（下稱中國）中國普百樂
    貿易（上海）有限公司（下稱上海普百樂公司）之法定代表
    人，綜理被告在中國投資之業務，是兩造間實為委任關係，
    並非勞雇關係，原告自不得依勞基法相關規定向被告請求退
    休金、預告期間工資及資遣費。縱認兩造間有僱傭關係而得
    適用勞基法，惟因原告於98年8 月11日主動發函請辭，終止
    與被告間之契約關係，而非被告無預警解僱原告，且原告辭
    職時尚未滿55歲，不符請領退休金之條件，故原告請求被告
    依勞基法相關規定給付退休金、資遣費、預告期間工資，當
    屬無據。又原告月薪僅5 萬餘元，而非其所主張之201,030
    元，故原告以201,030 元計算退休金、預告期間工資及資遣
    費，顯然有誤等語，資為抗辯。並聲明：(一)駁回原告之訴。
    (二)如受不利判決，願供擔保，聲請准予免為假執行。
四、兩造不爭執之事實：
  (一)原告自79年起至98年間任職於被告公司。
  (二)原告自86年起登記為被告公司之董事。
  (三)原告自94年起登記為被告在中國轉投資上海普百樂公司之法
    定代表人。
五、是以，本件兩造間之爭點厥為︰：(一)兩造間之契約關係究係
    委任契約關係？抑或勞動契約關係？(二)原告是否係遭被告無
    預警解僱？抑或主動辭職？(三)原告是否得依勞基法相關規定
    請求退休金、預告期間工資或資遣費？(四)承上，如是，則原
    告每月平均工資若干？所得請求退休金、預告期間工資或資
    遣費之數額應為若干？茲分述如下：
  (一)兩造間為委任契約關係或勞動契約關係？
    1.按當事人主張有利於己之事實者，就其事實有舉證之責任
      ，民事訴訟法第277 條前段定有明文；又民事訴訟如係由
      原告主張權利者，應先由原告負舉證之責，若原告先不能
      舉證，以證實自己主張之事實為真實，則被告就其抗辯事
      實即令不能舉證，或其所舉證據尚有疵累，亦應駁回原告
      之請求，最高法院17年上字第917 號判例要旨可資參照。
    2.所謂委任，係指委任人委託受任人處理事務之契約而言。
      委任之目的，在於一定事務之處理，故受任人給付勞務，
      僅為手段，除當事人另有約定外，得在委任人所授權範圍
      內，自行裁量、決定處理一定事務之方法，以完成委任之
      目的，簡言之，受任人之自主決定性較高。而所謂勞動契
      約則指勞基法所規範勞工為雇主約定供給勞務之勞雇關係
      契約而言（勞基法第2 條第6 款參照），勞基法之立法目
      的在於規範特定事業勞動條件之最低標準，保障勞工權益
      （勞基法第1 條前段參照），顯與民法僱傭契約基於雙方
      契約當事人平等原則而成立之概念稍異，故勞工與受僱人
      之概念應有程度上之不同。勞動契約之目的，僅在勞工單
      純為雇主提供勞務而獲致工資，對於供給勞務之方法，勞
      工自我決定之空間甚低，即勞工具有高度從屬性，是委任
      、僱傭與勞動契約之內容及當事人間之權利義務關係均不
      相同。又勞動契約具有從屬性，可分為人格上之從屬性及
      經濟上之從屬性，所謂人格上從屬性係指勞工對於自己勞
      動場所、工作時間、工作種類不能自行支配，且對於雇主
      工作之指揮監督有服從之義務；所謂經濟上之從屬性係指
      勞工完全被納入雇主經濟組織或生產結構之內，遵循一定
      之生產秩序，而為經濟組織或生產結構編制之一環，亦即
      勞工並非為自己之營業供給勞務，而係從屬於雇主，為雇
      主經濟組織或生產結構之目的供給勞務，俾以獲致工資維
      持生計。
    3.原告自86年起即擔任被告公司之董事，有被告之股份有限
      公司變更登記事項卡共3 份在卷可稽（見本院卷宗(一)頁31
      至38），而公司與董事間之關係，公司法第192 條第4項
      已明文規定屬於委任關係，蓋董事對於公司之經營決策具
      有相當之影響力；復觀諸被告所提出原告代表被告對外所
      訂立之96年4 月13日設備採購合同、同年5 月30日訂購合
      同（見本院卷宗(一)頁173 至181 ）；暨原告以被告公司總
      經理身分核准之人事升遷命令、離職申請單、留職停薪申
      請單（見本院卷宗(一)頁182 至210 ），足徵原告既對外代
      表被告管理事務並簽名，對內亦掌管人事之升降流動，殊
      認原告對於被告公司業務之處理有一定之自主裁量權限，
      而非原告如機械般地、從屬地為被告提供勞務。是兩造間
      之權利義務關係應為委任關係，洵堪認定。
    4.參以原告自94年起即擔任上海普百樂公司之法定代表人乙
      節，有該公司之企業法人營業執照1 紙在卷可憑（見本院
      卷宗(一)頁39），以原告經被告派往中國擔任被告轉投資之
      上海普百樂公司法定代表人觀之，被告自無法時時監督原
      告綜管該公司業務之情形，應可認斯時原告已得被告授權
      可自行決定、支配事務之處理，以完成被告派其前往中國
      推展營運之目的。再者，依原告所提出由被告簽核之上海
      普百樂公司人事命令、員工轉證申請書、上海久光百貨店
      代銷合同、上海大西洋百貨有限公司聯銷協議書（見本院
      卷宗(一)頁211 至229 ）可知，原告對上海普百樂公司之人
      事、經營等事項，顯有獨立管理裁量之權限，亦得對外代
      表該公司簽立契約，自主決策經營之通路及方向，是原告
      確非僅為單純依附於被告之勞工，核屬對被告公司及上海
      普百樂公司之營業具有影響力或決定權之高級職員，足證
      兩造間確有委任契約關係甚明。
    5.至原告陳稱：伊僅為被告公司名義上董事及上海普百樂公
      司名義上法定代表人，實質上仍受被告管理，必須遵守被
      告公司員工管理辦法之規範，並應接受被告之考核，且原
      告對外所訂立之契約、對內所簽核之人事命令，均係依被
      告之規定和指示所為；另若上海普百樂公司副總吳伯雄因
      故或休假不在公司時，始由其代吳伯雄簽訂契約云云。查
      原告對於被告公司和上海普百樂公司諸項業務處理均有獨
      立自主之權限，已如前述，縱認原告須遵循被告公司相關
      之規定、指示，亦係就其所負責範圍而為公司利益考量，
      原告仍可運用其指揮性、計畫性或創作性，對自己所處理
      之事務加以影響，殊與勞動契約關係之勞工，在人格上及
      經濟上完全從屬於雇主，對雇主之命令完全服從，並不相
      同。
    6.復以，委任係基於信賴關係所成立之契約，委任人對於受
      任人執行業務之優劣及是否繼續委任受任人執行委任業務
      ，自可為一定之評量，不能僅因一方具有考評他方處理事
      務表現之權限，即變更委任契約之性質，而遽謂兩造間所
      成立者為勞動契約關係，是即便原告確受被告之考核，仍
      不足以說明雙方間有勞動契約關係存在。另原告雖提出多
      份吳伯雄所簽立之契約以說明其僅為吳伯雄之職務代理人
      而無實權，惟參諸該等契約內容，吳伯雄所代表者係被告
      公司，而非上海普百樂公司，又該等契約至多僅能證明吳
      伯雄與原告均有為公司處理事務之權限，並不得據此即謂
      原告乃吳伯雄無法執行業務時之職務代理人。準此，原告
      以其仍受被告管理、考核，並須遵守被告之規範和指示，
      及僅代理吳伯雄對外代表上海普百樂公司簽訂契約為由，
      主張其與被告間屬勞動契約關係乙節，殊無可採，且無礙
      於兩造間委任契約之認定。
    7.原告又稱：伊曾因被告未依勞基法相關規定給付資遣費及
      預告期間工資而向高雄市勞工局申請調解，斯時被告同意
      支付原告資遣費及預告期間工資共1,328,956 元，有高雄
      市勞資關係協會協處老資爭議協議書（見本院卷宗(一)頁6
      ）可證，雙方最終雖無法達成協議，惟仍可自此推知雙方
      對彼此間勞僱關係之存在，並無爭議，僅對於資遣費之計
      算基礎有所爭執，故兩造間為勞動契約關係云云。查調解
      乃一訴訟外之紛爭解決途徑，期兩造能互相讓步，在和平
      理性之情況下結束爭端，因此，在調解過程中所成立之任
      何共識，僅係雙方為定紛止爭所為之妥協，不見得符合實
      體真實；被告於調解時表示願給付原告相當金額之資遣費
      和預告期間工資，依上開說明，被告此舉僅係為解決其與
      原告間之糾紛所為之讓步，不得因此遽謂被告有意承認兩
      造間存在勞動契約關係，故原告前揭說詞不足為有利原告
      之事實認定。
    8.被告雖於97年9 月間為原告請領勞保老年給付，有原告之
      勞工保險人投保資料表在卷可考（見本院卷宗(一)頁18、19
      ），然勞工保險與投保單位間之關係，未必均為勞動契約
      關係，甚至雇主亦得參加勞工保險，此觀諸勞工保險條例
      第6 條第1 項第6 至8 款、第8 條第1 項第3 至4 款、第
      9 條、第9 條之1 等規定即明，被告為原告勞工保險之投
      保單位，乃依據勞工保險條例之規定所致，且勞工保險條
      例之立法目的非在於規範勞動契約關係，尚難僅憑被告為
      原告請領勞保老年給付遽論兩造間有勞動契約關係存在。
    9.此外，原告未能提出其他足以證明兩造間之權利義務關係
      為勞動契約關係之積極事證，揆諸前揭條文規定及最高法
      院判例要旨，縱認被告就兩造間為委任關係之事實不能舉
      證或舉證有所疵累，仍應駁回原告之請求。至本件兩造間
      其餘爭點，自無再逐一審究之必要。
六、綜上所述，原告擔任被告之公司董事及被告在中國轉投資上
    海普百樂公司之法定代表人，得自行支配各該工作內容，且
    其勞務之供給，係為完成被告特定業務及拓展海外營運之目
    的，無論在人格上或經濟上均具有相當程度之自主決定性，
    是原告與被告間之權利義務關係應為委任契約關係無訛，顯
    非高度從屬性之勞動契約關係，應可認定；是兩造間既為委
    任契約關係，則無勞基法之適用。從而，原告依勞基法相關
    規定請求被告給付退休金、預告期間工資或資遣費，核屬無
    據，不應准許。
七、原告之訴既經駁回，其所為假執行之聲請亦失所附麗，爰併
    駁回之。
八、本件事證已臻明確，兩造其餘攻擊防禦方法及所提證據，於
    判決結果不生影響，爰不一一論列，併此敘明。
據上論結，本件原告之訴為無理由，依民事訴訟法第78條，判決
如主文。
中    華    民    國   100    年    3     月    31    日
                  民事第五庭  法  官  劉定安
正本係照原本作成。
如不服本判決，應於送達後20日內，向本院提出上訴狀並表明上
訴理由，如於本判決送達前提起上訴者，應於判決送達後10日內
補提上訴理由書（須附繕本）。
如委任律師提起上訴者，應一併繳納上訴審裁判費。
中    華    民    國   100    年    3     月    31    日
                              書記官  林秀敏